臺灣花蓮地方法院民事簡易判決
110年度花簡字第179號
原      告  華南商業銀行股份有限公司

法定代理人  張振芳  
訴訟代理人  林豈儀  


被      告  林文田  
            顏秀切  
            顏貝衾  
            顏茗秋即顏名秋

            顏美林即顏欣怡

上列當事人間請求代位分割遺產事件，本院於民國110年10月19
日言詞辯論終結，判決如下：
    主  文
被告就附表1所示之遺產准予分割，分割方法依附表2所示之應繼
分比例分割為分別共有。
原告其餘之訴駁回。
訴訟費用新臺幣1,000元由被告依附表2所示之比例負擔。
    事實及理由
一、被告經合法通知，未於最後言詞辯論期日到場，核無民事訴
    訟法第386條各款所列情形，爰依原告之聲請，由其一造辯
    論而為判決。
二、按訴狀送達後，原告不得將原訴變更或追加他訴，但請求之
    基礎事實同一者，不在此限。民事訴訟法第255條第1項第2
    款定有明文。本件原告起訴時，聲明代位債務人即被告林文
    田請求將由被告公同共有如附表1所示之遺產（下稱系爭遺
    產）准予分割為分別共有各5分之1；嗣就原聲明之分割方法
    變更為依附表2所示之應繼分比例分割為分別共有，並追加
    聲明代為被告辦理繼承事宜(卷11、297、331頁)，經核原告
    所為訴之變更或追加均係基於為保全債權，代位被告林文田
    行使分割遺產請求權所生之同一基礎事實，應予准許。
三、原告起訴主張：被告林文田積欠原告新臺幣（下同）77,556
    元及利息尚未清償，原告已取得債權憑證，被告林文田因繼
    承而公同共有系爭遺產，應繼分比例如附表2所示，惟系爭
    遺產屬全體繼承人即被告公同共有，原告尚無法就被告林文
    田繼承部分之系爭遺產查封拍賣以實現債權，而被告林文田
    又怠於行使其分割遺產之權利，爰依民法第242條、第1164
    條提起本件訴訟等語。並聲明：㈠請求就被告即被代位之債
    務人林文田、被告顏秀切、被告即訴外人顏柏蒼之繼承人須
    貝衾、顏茗秋即顏名秋、顏美林即顏欣怡等人所公同共有之
    系爭遺產依附表2所示之應繼分比例分割為分別共有。㈡請求
    代為辦理土地繼承事宜。
四、被告顏秀切則以：伊是被告林文田的兄弟姊妹，父母過世後
    ，伊和被告林文田、二哥即訴外人顏柏篬繼承各3分之1，後
    來顏柏篬於民國91年間過世，繼承人為被告顏貝衾、顏茗秋
    即顏名秋、顏美林即顏欣怡；大姊即訴外人顏秀琴還沒結婚
    就過世了等語置辯。其他被告經本院合法通知，未於言詞辯
    論期日到場，亦未提出書狀作何聲明或陳述。　　
五、本院之判斷：　　　
  ㈠按債務人怠於行使其權利時，債權人因保全債權，得以自己
    之名義，行使其權利。但專屬於債務人本身者，不在此限。
    同一順序之繼承人有數人時，按人數平均繼承。繼承人得隨
    時請求分割遺產。民法第242條、第1141條前段、第1164條
    前段分別定有明文。此項繼承人之分割遺產請求權，雖具有
    形成權行使之性質，係在繼承之事實發生以後，由繼承人公
    同共有遺產時當然發生，惟仍屬於財產權之一種，復非繼承
    人之一身專屬權，自非不得代位行使之權利（最高法院107
    年度台上字第2219號判決意旨參照）。　　
  ㈡原告主張之事實，業據提出民事強制執行聲請狀、債權憑證
    、土地及建物登記謄本、戶籍謄本、繼承系統表、本院民事
    執行處通知為證（卷15至47、183至211、261至293、303至3
    31頁），並經本院依職權調閱系爭遺產之土地及建築改良物
    登記簿、土地及建物公務用謄本、異動索引、顏榮華之除戶
    資料及死亡登記申請書相關資料、遺產稅核定資料等查核無
    誤（卷59至113、169至177、233頁），自堪信實。經查系爭
    遺產並無不能分割之情形，亦無公同共有存續期間或分管契
    約之約定，被告林文田繼承系爭遺產迄未分割，可認確有怠
    於行使其分割遺產之權利，致原告無法就其繼承之應有部分
    聲請強制執行而受清償，則原告主張為保全債權，代位請求
    被告分割系爭遺產，自無不合，應予准許。
  ㈢按法院選擇遺產分割之方法，固可由法院自由裁量，不受當
    事人聲明之拘束，但仍應斟酌當事人之聲明，共有物之性質
    、經濟效用及全體共有人利益等，公平裁量。系爭遺產為被
    告公同共有，原告為消滅其公同共有關係，使成分別共有，
    核屬分割遺產之方法之一。本院審酌原告提起本件訴訟之目
    的，應係為求得就被告林文田繼承之應有部分強制執行而受
    償，是依系爭遺產共有情形、經濟效用及兩造利益等情事，
    認其分割方法為由被告按各自應繼分比例分割為分別共有，
    其等於分割後就各自分得之應有部分得自由單獨處分、設定
    負擔，尚不至於過度變更系爭遺產現況，且對被告而言並無
    不利，應屬適當。
　㈣再按因繼承而取得不動產物權者，非經登記，固不得處分其
    物權，但為訴訟經濟，當事人一訴請求辦理繼承登記後再為
    分割，並無不可（最高法院71年度台上字第3729號判決意旨
    參照）。惟依上開事證可知，系爭遺產原為訴外人顏榮華（
    78年1月28日死亡，卷173至177頁）之遺產，顏榮華之繼承
    人為被告林文田、顏秀切、及訴外人顏柏篬（原姓名顏火獅
    ，91年2月18日死亡，卷193頁）；顏柏蒼死亡後，就系爭遺
    產之應繼分，則由顏柏篬繼承人即被告顏貝衾、顏茗秋即顏
    名秋、顏美林即顏欣怡繼承。而上開系爭遺產之繼承，已分
    別於82年9月21日、91年8月12日辦理繼承登記、分割繼承登
    記，此有土地及建物登記簿、登記謄本可稽（卷67至69、85
    至87、95至101），是原告並無一訴請求辦理繼承登記後再
    為分割之必要，其訴之聲明第2項請求代為辦理土地繼承事
    宜部分，不予准許。  　　
六、綜上所述，原告依民法第242條、第1164條規定，請求代位
    分割系爭遺產，為有理由，應予准許；請求代為辦理土地繼
    承事宜，為無理由，應予駁回。又本件雖屬民事訴訟法第42
    7條第1項規定之簡易訴訟事件，然性質上不適宜為假執行，
    爰不依職權宣告假執行。
七、訴訟費用負擔之依據：民事訴訟法第79條、第80條之1、第8
    5條第1項前段，並依職權核定訴訟費用額為1,000元（第一
    審裁判費）。
中    華    民    國   110    年    11    月    18    日
                        花蓮簡易庭  法  官  林敬展
以上正本係照原本作成。　　
如不服本判決，應於送達後20日內，向本院提出上訴狀（上訴狀
須表明上訴理由）並繳納上訴審裁判費；如於本判決宣示後送達
前提起上訴者，應於判決送達後20日內補提上訴理由書（均須按
他造當事人之人數附繕本）。
如委任律師提起上訴者，應一併繳納上訴審裁判費。
中　　華　　民　　國　　110 　年　　11　　月　　18　　日
                                    書記官  張芝瑜
附表1　　
土地標示      土地坐落    面積 權利範圍 縣市 鄉鎮市區 段 地號 平方公尺  花蓮縣 吉安鄉 南埔段 2906-7 113 公同共有1分之1 

建物標示    建號 建物坐落地號 建物門牌 權利範圍 花蓮縣 吉安鄉 南埔段    2715 南埔段2906-7 南海7街201巷2號 公同共有 1分之1 
附表2
編號 繼承人姓名 應繼分比例 訴訟費用 負擔比例 1 林文田（顏榮華之繼承人，本件被代位之債務人） 3分之1 3分之1 2 顏秀切（顏榮華之繼承人） 3分之1 3分之1 3 顏貝衾（顏柏篬即顏火獅之繼承人，顏柏篬即顏火獅為顏榮華之繼承人） 9分之1 9分之1 4 顏茗秋即顏名秋（同上） 9分之1 9分之1 5 顏美林即顏欣怡（同上） 9分之1 9分之1